ACORDAO-COMPLETO-2535665

ACÓRDÃO 9249/2022 ATA 41/2022 - PRIMEIRA CÂMARA

VISTOS, relatados e discutidos estes autos de tomada de contas especial instaurada pelo Fundo Nacional de Desenvolvimento Econômico (FNDE) em desfavor de Asclepíades Costa de Souza (prefeito de Jutaí/AM na gestão de 2009 a 2012) e de Marlene Gonçalves Cardoso (prefeita municipal na gestão de 2013 a 2016) , decorrente da omissão no dever de prestar contas dos recursos transferidos ao município de Jutaí/AM no âmbito do Programa Dinheiro Direto na Escola (PDDE) e do Programa Nacional de Alimentação Escolar (PNAE) , exercícios 2010 e 2011, respectivamente.
ACORDAM os ministros do Tribunal de Contas da União, reunidos em sessão da 1ª Câmara, diante das razões expostas pelo relator e com fundamento nos arts. 1º, I, e 16 da Lei 8.443/1992 c/c os arts. 1º e 17, I, do RI/TCU, em:
9.1. arquivar a presente tomada de contas especial, em consonância com os arts. 2º, 10 e 11 da Resolução TCU 344/2022;
9.2. enviar cópia deste acórdão aos responsáveis e ao Fundo Nacional de Desenvolvimento Econômico;
9.3. informar aos interessados que o inteiro teor da presente deliberação estará disponível para consulta no dia seguinte à sua oficialização, no endereço www.tcu.gov.br/acordaos.

TOMADA DE CONTAS ESPECIAL - Referente a recursos  do Programa Dinheiro Direto na Escola PDDE/PDE, e ProgramaNacional de Alimentação Escolar/PNAE, transferidos ao Município de Jutaí/AM.

Primeira Câmara

Município de Jutaí/AM.

3. Interessados/Responsáveis:
3.1. Responsáveis: Asclepíades Costa de Souza (XXX.073.012-XX); Marlene Gonçalves Cardoso (XXX.679.792-XX).

13.1. Ministros presentes: Walton Alencar Rodrigues (Presidente), Benjamin Zymler e Jorge Oliveira.
13.2. Ministros-Substitutos presentes: Augusto Sherman Cavalcanti e Weder de Oliveira (Relator).

WEDER DE OLIVEIRA

Reproduzo, com ajustes de forma, a instrução da Secretaria de Controle Externo de Tomada de Contas Especial inserta à peça 60 dos presentes autos:
"INTRODUÇÃO
1.	Cuidam os autos de tomada de contas especial instaurada pelo FNDE, em desfavor do Sr. Asclepíades Costa de Souza (CPF XXX.073.012-XX) , ex-Prefeito Municipal (Gestão 2009 a 2012) e da Sra. Marlene Gonçalves Cardoso (CPF XXX.679.792-XX) , ex-Prefeita Municipal (Gestão 2013 a 2016) , em face da omissão na prestação de contas quanto aos recursos repassados ao Município de Jutaí/AM em virtude dos programas cujas vigências e prazos para prestação de contas estão especificados na tabela a seguir:
	Programa
	Vigência
	Prazo para prestação de contas

	Plano de Desenvolvimento da Escola do Programa Dinheiro Direto na Escola PDDE/PDE - exercício 2010 (PDDE/PDE-ESCOLA/2010) 
	1/1 a 31/12/2010 (peca 2, p. 1) 
	28/2/2011 (peca 2, p. 1) 

	Programa Nacional de Alimentação Escolar/PNAE - exercício 2011 (PNAE/2011) 
	1/1 a 31/12/2011 (peca 2, p. 2) 
	30/4/2013 (peca 2, p. 2) 

2.	Por seu turno, os aludidos programas tiveram os objetivos especificados na tabela a seguir:
	Programa
	Objetivo
	Norma

	PDDE/PDE-ESCOLA/2010
	Beneficiar as escolas: I. públicas das redes estaduais, municipais e do Distrito Federal, que possuam alunos matriculados na educação básica, de acordo com dados extraídos do censo escolar, realizado pelo Ministério da Educação (MEC) , no ano anterior ao do atendimento; e II. privadas de educação básica, na modalidade de ensino especial, recenseadas pelo MEC no ano anterior ao do atendimento, mantidas por entidades definidas na forma do inciso III, parágrafo único, do art. 3º.
	Art. 1° da Resolução/CD/FNDE nº 03, de 01/04/2010 (peça 4; p. 3) .

	PNAE/2011
	Contribuir para o crescimento e o desenvolvimento biopsicossocial, a aprendizagem, o rendimento escolar e a formação de práticas alimentares saudáveis dos alunos, por meio de ações de educação alimentar e nutricional e da oferta de refeições que cubram as suas necessidades nutricionais durante o período letivo.
	Art. 4° da Resolução/CD/FNDE nº 38, de 16/07/2009 (peça 5; p. 3) .

HISTÓRICO
3.	O presente processo foi objeto de instrução preliminar (peça 11) , a qual concluiu pela necessidade de realização da citação do responsável Asclepíades Costa de Souza para que apresentasse alegações de defesa quanto à não comprovação da boa e regular aplicação dos recursos recebidos no âmbito dos programas PDDE/PDE-ESCOLA/2010 e PNAE/2011, assim como pela necessidade de realização de sua audiência para que se manifestasse quanto à omissão no dever de prestar contas dos recursos do PDDE/PDE-ESCOLA/2010. Ademais, nos termos da Súmula 230 do TCU, foi proposta a audiência da responsável Marlene Gonçalves Cardoso para que se manifestasse quanto à omissão no dever de prestar contas dos recursos do PNAE/2011, cujo prazo para prestação de contas recaiu no seu mandato. A mencionada proposta de encaminhamento contou com a anuência do Diretor e do Secretário desta unidade (peças 12 e 13) , tendo sido as mencionadas citação e audiências autorizadas por delegação de competência do Relator deste feito, Ministro-Substituto Weder de Oliveira.
4.	As aludidas citação e audiências foram efetivadas conforme detalhado a seguir:
4.1.	Responsável: Asclepíades Costa de Souza, ex-Prefeito Municipal (Gestão 2009 a 2012) :
	Ofício
	Data do Ofício
	Data de recebimento do ofício
	Nome do recebedor do ofício
	Observação
	Fim do prazo para defesa

	Ofício 2119/2018-TCU/Secex-TCE (peça 14) 
	5/10/2018
	22/1/2019 (peça 16) 
	Estevão Paz (RG 14094045) 
	Pesquisa de endereço no Sistema da Receita Federal (peça 6) .
	6/2/2019

4.2.	Responsável: Marlene Gonçalves Cardoso, ex-Prefeita Municipal (Gestão 2013 a 2016) :
	Ofício
	Data do Ofício
	Data de recebimento do ofício
	Nome do recebedor do ofício
	Observação
	Fim do prazo para defesa

	Ofício 2120/2018-TCU/Secex-TCE (peça 15) 
	5/10/2018
	AR devolvido ('mudou-se', peças 17 e 23) 
	N/A
	Pesquisa de endereço no Sistema da Receita Federal (peça 8) .
	N/A

	Ofício 1104/2019-TCU/Secex-TCE (peça 19) 
	21/3/2019
	AR devolvido ('ausente', peça 27) 
	N/A
	Pesquisa de novo endereço nos sistemas corporativos do TCU (peça 18) .
	N/A

	Ofício 1105/2019-TCU/Secex-TCE (peça 20) 
	21/3/2019
	AR devolvido ('ausente', peça 34) 
	N/A
	Pesquisa de novo endereço nos sistemas corporativos do TCU (peça 18) .
	N/A

	Ofício 1106/2019-TCU/Secex-TCE (peça 21) 
	21/3/2019
	AR devolvido ('ausente', peça 35) 
	N/A
	Pesquisa de novo endereço nos sistemas corporativos do TCU (peça 18) .
	N/A

	Ofício 1107/2019-TCU/Secex-TCE (peça 22) 
	21/3/2019
	AR devolvido ('ausente', peça 36) 
	N/A
	Pesquisa de novo endereço nos sistemas corporativos do TCU (peça 18) .
	N/A

	Ofício 3414/2019-TCU/Secex-TCE (peça 26) 
	5/6/2019
	AR devolvido ('mudou-se', peça 28) 
	N/A
	Pesquisa de novo endereço nos sistemas corporativos do TCU (peça 18) .
	N/A

	EDITAL 0186/2019-TCU/Seproc, de 11/9/2019 (peça 29) 
	N/A
	N/A
	N/A
	Publicado no DOU em 25/10/2019 (peça 30, p. 1; peça 31, p. 3; e peça 32) .
	11/11/2019

5.	Por oportuno, cabe ressaltar que o responsável Asclepíades Costa de Souza foi citado para apresentar alegações de defesa quanto à não comprovação da boa e regular aplicação dos recursos recebidos no âmbito dos programas PDDE/PDE-ESCOLA/2010 e PNAE/2011 e ouvido em audiência para se manifestar quanto à omissão no dever de prestar contas dos recursos do PDDE/PDE-ESCOLA/2010, ao passo que a responsável Marlene Gonçalves Cardoso foi ouvida em audiência quanto à omissão no dever de prestar contas dos recursos do PNAE/2011, conforme detalhado a seguir (peça 11, p. 6-8) :
a)	 realizar a CITAÇÃO do Sr. Asclepíades Costa de Souza (CPF XXX.073.012-XX) , ex-Prefeito Municipal (Gestão 2009 a 2012) , uma vez que, em face da omissão na prestação de contas, o mesmo não logrou demonstrar a boa e regular aplicação dos recursos federais recebidos à conta dos programas PDDE/PDE-ESCOLA/2010 e PNAE/2011, com fundamento nos arts. 10, § 1º, e 12, inciso II, da Lei 8.443/1992, c/c o art. 202, inciso II, §1º, do Regimento Interno do TCU, para que, no prazo de quinze dias, a contar do recebimento do ofício citatório, apresente alegações de defesa quanto à ocorrência abaixo indicada, em razão da conduta especificada, e/ou recolha, aos cofres do FNDE, as importâncias abaixo indicadas, atualizadas monetariamente a partir da respectiva data até o efetivo recolhimento, abatendo-se, na oportunidade, as quantias eventualmente ressarcidas, na forma da legislação em vigor:
Irregularidade: não comprovação da boa e regular aplicação dos recursos federais repassados ao município de Jutaí/AM, em face da omissão no dever de prestar contas dos valores transferidos, no âmbito dos programas PDDE/PDE-ESCOLA/2010 e PNAE/2011;
	Datas das ordens bancárias
	Valores Original (R$) 
	Programa

	31/12/2009
	54.000,00
	PDDE/PDE-ESCOLA/2010

	04/07/2011
	198.750,00
	PNAE/2011

	16/08/2011
	39.750,00
	
	01/09/2011
	39.750,00
	
	30/09/2011
	39.750,00
	
	31/10/2011
	39.750,00
	
	30/11/2011
	39.750,00
	
      Valor atualizado do débito (sem juros) em 14/08/2018: R$ 694.768,14 (peça 10) .
	Responsável: Sr. Asclepíades Costa de Souza (CPF XXX.073.012-XX) , ex-Prefeito Municipal (Gestão 2009 a 2012) .
	Conduta: em face da omissão na prestação de contas dos programas PDDE/PDE-ESCOLA/2010 e PNAE/2011, cujos prazos encerraram-se respectivamente em 28/02/2011 e 30/04/2013, o mesmo não logrou demonstrar a boa e regular aplicação dos recursos federais recebidos à conta dos mencionados programas;
	Dispositivos violados: art. 37, caput, c/c o art. 70, parágrafo único, da Constituição da República Federativa do Brasil, art. 93, do Decreto-lei 200/1967, art. 66, do Decreto 93.872/1986, art. 22, inciso IV, alínea 'o' da Resolução/CD/FNDE nº 03, de 01/04/2010 (peça 4; p. 18) , art. 34, caput e incisos I a IV, da Resolução/CD/FNDE nº 38, de 16/07/2009 (peça 5; p. 16) ;
	Evidências: INFORMAÇÃO Nº 2759E/2011-DIPRA/COPRA/CGCAP/DIFIN/FNDE (peça 2, p.25-26) , INFORMAÇÃO Nº 1087/2016/SEOPC/COPRA/CGCAP/DIFIN-FNDE (peça 2, p.52-53) e INFORMAÇÃO Nº 1201/2017/SEOPC/COPRA/CGCAP/DIFIN-FNDE (peça 2, p.55-56) ;
b)	 informar ao responsável Asclepíades Costa de Souza que, caso venha a ser condenado pelo Tribunal, o débito ora apurado será acrescido de juros de mora, nos termos do § 1º do art. 202 do RI/TCU;
c)	 esclarecer ao responsável Asclepíades Costa de Souza, em obediência ao art. 12, § 2º, da Lei 8.443/1992, e ao art. 12, inciso VI, da Resolução TCU 170/2004, que o recolhimento tempestivo do débito somente saneará o processo caso seja reconhecida a sua boa-fé e não se constate outra irregularidade nas contas;
d)	 realizar a AUDIÊNCIA do Sr. Asclepíades Costa de Souza (CPF XXX.073.012-XX) , ex-Prefeito Municipal (Gestão 2009 a 2012) , com fundamento nos arts. 10, § 1º, e 12, incisos I e III, da Lei 8.443/1992, c/c o art. 202, incisos I e III, do RI/TCU, para que, no prazo de quinze dias, apresente razões de justificativa quanto à omissão no dever de prestar contas dos recursos federais recebidos à conta do PDDE/PDE-ESCOLA/2010, cujo prazo encerrou-se em 28/02/2011;
	Irregularidade: não cumprimento do prazo originalmente estipulado para prestação de contas do PDDE/PDE-ESCOLA/2010;
	Conduta: descumprir o prazo originalmente estipulado para prestação de contas dos recursos federais recebidos à conta do PDDE/PDE-ESCOLA/2010, cujo prazo encerrou-se em 28/02/2011;
	Dispositivos violados: art. 37, caput, c/c o art. 70, parágrafo único, da Constituição da República Federativa do Brasil, art. 93, do Decreto-lei 200/1967, art. 66, do Decreto 93.872/1986, art. 22, inciso IV, alínea 'o' da Resolução/CD/FNDE nº 03, de 01/04/2010 (peça 4; p. 18) ;
	Evidências: INFORMAÇÃO Nº 2759E/2011-DIPRA/COPRA/CGCAP/DIFIN/FNDE (peça 2, p.25-26) e INFORMAÇÃO Nº 1087/2016/SEOPC/COPRA/CGCAP/DIFIN-FNDE (peça 2, p.52-53) ;
e)	 realizar a AUDIÊNCIA da Sra. Marlene Gonçalves Cardoso (CPF XXX.679.792-XX) , ex-Prefeita Municipal (Gestão 2013 a 2016) , com fundamento nos arts. 10, § 1º, e 12, incisos I e III, da Lei 8.443/1992, c/c o art. 202, incisos I e III, do RI/TCU, para que, no prazo de quinze dias, apresente razões de justificativa quanto à omissão no dever de prestar contas dos recursos federais recebidos à conta do PNAE/2011, cujo prazo encerrou-se em 30/04/2013;
	Irregularidade: não cumprimento do prazo originalmente estipulado para prestação de contas do PNAE/2011;
	Conduta: descumprir o prazo originalmente estipulado para prestação de contas dos recursos federais recebidos à conta do PNAE/2011, cujo prazo encerrou-se em 30/04/2013;
	Dispositivos violados: art. 37, caput, c/c o art. 70, parágrafo único, da Constituição da República Federativa do Brasil, art. 93, do Decreto-lei 200/1967, art. 66, do Decreto 93.872/1986, art. 34, caput e incisos I a IV, da Resolução/CD/FNDE nº 38, de 16/07/2009 (peça 5; p. 16) ;
	Evidências: INFORMAÇÃO Nº 1201/2017/SEOPC/COPRA/CGCAP/DIFIN-FNDE (peça 2, p.55-56) ;
6.	Como restou evidente no item 4 desta instrução, nenhuma das tentativas de realização da audiência da responsável Marlene Gonçalves Cardoso por via postal foi bem-sucedida. No entanto, verificou-se que, nos autos do processo TC Processo 020.798/2019-9, a aludida responsável constituiu advogado e apresentou uma procuração à peça 56 daqueles autos por meio da qual indicou o seguinte endereço residencial: 'Rua 30, n° 20, Conjunto Jardim Versalhes, Bairro Planalto, CEP 69.070-050, Manaus/AM' (documento reproduzido à peça 45 deste processo) .
6.1.	Dessa forma, antes de reputar como válida a realização da audiência por edital e, por conseguinte, formular a competente proposta de julgamento do mérito deste processo, uma nova instrução preliminar (peças 46, 47 e 48) propôs renovar a mencionada audiência nos mesmos termos em que ela foi feita originalmente, desta feita, no endereço indicado pela própria responsável à peça 56 do TC Processo 020.798/2019-9 (peça 45 deste processo) .
6.2.	A aludida renovação da audiência foi levada a cabo conforme detalhado a seguir:
6.2.1.	Responsável: Marlene Gonçalves Cardoso, ex-Prefeita Municipal (Gestão 2013 a 2016) :
	Ofício
	Data do Ofício
	Data de recebimento do ofício
	Nome do recebedor do ofício
	Observação
	Fim do prazo para defesa

	OFÍCIO 45257/2020-TCU/Seproc (peça 50) 
	25/8/2020
	AR devolvido ('endereço insuficiente', peça 51) 
	N/A
	Pesquisa de endereço nos sistemas corporativos do TCU, peça 56 do TC Processo 020.798/2019-9 (peças 45 e 49) .
	N/A

	OFÍCIO 5157/2021-TCU/Seproc (peça 54) 
	12/2/2021
	6/3/2021 (peça 27) 
	Samuel Gonçalves (Doc. Ident. 1562881-7) 
	Pesquisa de novo endereço na base de dados da Receita Federal, custodiada pelo TCU (peça 53) .
	22/3/2021

6.3.	Como se observa pelo registro feito por meio das peças 33 e 58, esta Corte efetivou as aludidas citação e audiências, conforme evidenciado nos itens 4 e 6.2 desta instrução. Portanto, vê-se que se esgotou o prazo concedido aos responsáveis sem que eles apresentassem as suas alegações de defesa e/ou razões de justificativa, nem tampouco que fosse recolhido o débito que foi imputado apenas ao responsável Asclepíades Costa de Souza. Por esse motivo, restou caracterizada a revelia de ambos os responsáveis, para todos os efeitos, dando-se prosseguimento ao presente processo, nos termos do art. 12, § 3º, da Lei 8.443/19921992 c/c o art. 202, § 8º, do RI/TCU.
EXAME TÉCNICO
Da Validade das Notificações:
7.	Preliminarmente, cumpre tecer breves considerações sobre a forma como são realizadas as comunicações processuais no TCU. A esse respeito, destacam-se o art. 179, do Regimento Interno do TCU (Resolução 155, de 4/12/2002) e o art. 4º, inciso III, § 1º, da Resolução TCU 170, de 30 de junho de 2004, in verbis:
Art. 179. A citação, a audiência ou a notificação, bem como a comunicação de diligência, farse-ão:
I - mediante ciência da parte, efetivada por servidor designado, por meio eletrônico, fac-símile, telegrama ou qualquer outra forma, desde que fique confirmada inequivocamente a entrega da comunicação ao destinatário;
II - mediante carta registrada, com aviso de recebimento que comprove a entrega no endereço do destinatário;
III - por edital publicado no Diário Oficial da União, quando o seu destinatário não for localizado.
 (...) 
Art. 3º As comunicações serão dirigidas ao responsável, ou ao interessado, ou ao dirigente de órgão ou entidade, ou ao representante legal ou ao procurador constituído nos autos, com poderes expressos no mandato para esse fim, por meio de:
I - correio eletrônico, fac-símile ou telegrama;
II - servidor designado;
III - carta registrada, com aviso de recebimento;
IV - edital publicado no Diário Oficial da União, quando o seu destinatário não for localizado, nas hipóteses em que seja necessário o exercício de defesa.
Art. 4º. Consideram-se entregues as comunicações:
I - efetivadas conforme disposto nos incisos I e II do artigo anterior, mediante confirmação da ciência do destinatário;
II - realizadas na forma prevista no inciso III do artigo anterior, com o retorno do aviso de recebimento, entregue comprovadamente no endereço do destinatário;
III - na data de publicação do edital no Diário Oficial da União, quando realizadas na forma prevista no inciso IV do artigo anterior.
§ 1º O endereço do destinatário deverá ser previamente confirmado mediante consulta aos sistemas disponíveis ao Tribunal ou a outros meios de informação, a qual deverá ser juntada ao respectivo processo.
 (...) 
8.		Bem se vê, portanto, que a validade da citação via postal não depende de que o aviso de recebimento seja assinado pelo próprio destinatário da comunicação, o que dispensa, no caso em tela, a entrega do AR em 'mãos próprias'. A exigência da norma é no sentido de o Tribunal verificar se a correspondência foi entregue no endereço correto, residindo aqui a necessidade de certeza inequívoca.
9.	Não é outra a orientação da jurisprudência do TCU, conforme se verifica dos julgados a seguir transcritos:
São válidas as comunicações processuais entregues, mediante carta registrada, no endereço correto do responsável, não havendo necessidade de que o recebimento seja feito por ele próprio (Acórdão 3648/2013-TCU-Segunda Câmara, Relator Ministro José Jorge) ;
É prescindível a entrega pessoal das comunicações pelo TCU, razão pela qual não há necessidade de que o aviso de recebimento seja assinado pelo próprio destinatário. Entregandose a correspondência no endereço correto do destinatário, presume-se o recebimento da citação. (Acórdão 1019/2008-TCU-Plenário, Relator Ministro Benjamin Zymler) ;
As comunicações do TCU, inclusive as citações, deverão ser realizadas mediante Aviso de Recebimento - AR, via Empresa Brasileira de Correios e Telégrafos, bastando para sua validade que se demonstre que a correspondência foi entregue no endereço correto. (Acórdão 1526/2007-TCU-Plenário, Relator Ministro Aroldo Cedraz) .
10.	A validade do critério de comunicação processual do TCU foi referendada pelo Supremo Tribunal Federal, nos termos do julgamento do MS-AgR 25.816/DF, por meio do qual se afirmou a desnecessidade da ciência pessoal do interessado, entendendo-se suficiente a comprovação da entrega do 'AR' no endereço do destinatário:
EMENTA: AGRAVO REGIMENTAL. MANDADO DE SEGURANÇA. DESNECESSIDADE DE INTIMAÇÃO PESSOAL DAS DECISÕES DO TRIBUNAL DE CONTAS DA UNIÃO. ART. 179 DO REGIMENTO INTERNO DO TCU. INTIMAÇÃO DO ATO IMPUGNADO POR CARTA REGISTRADA, INICIADO O PRAZO DO ART. 18 DA LEI nº 1.533/51 DA DATA CONSTANTE DO AVISO DE RECEBIMENTO. DECADÊNCIA RECONHECIDA. AGRAVO IMPROVIDO.
O envio de carta registrada com aviso de recebimento está expressamente enumerado entre os meios de comunicação de que dispõe o Tribunal de Contas da União para proceder às suas intimações.
O inciso II do art. 179 do Regimento Interno do TCU é claro ao exigir apenas a comprovação da entrega no endereço do destinatário, bastando o aviso de recebimento simples.
11.	No caso vertente, esta Corte efetivou as aludidas citação e audiências aos responsáveis Asclepíades Costa de Souza e Marlene Gonçalves Cardoso, como se demonstrou anteriormente nos itens 4 e 6.2 desta instrução.
Da Prescrição da Pretensão Punitiva:
12.	Vale ressaltar que a pretensão punitiva, conforme Acórdão 1441/2016-TCU-Plenário, Relator Ministro Benjamin Zymler, que uniformizou a jurisprudência acerca dessa questão, subordinase ao prazo geral de prescrição indicado no art. 205, do Código Civil, que é de dez anos, contado da data de ocorrência da irregularidade sancionada, nos termos do art. 189, do Código Civil, sendo este prazo interrompido pelo ato que ordenar a citação, a audiência ou a oitiva do responsável.
13.	No caso em exame, não ocorreu a prescrição em relação ao responsável Sr. Pedro Fonteles dos Santos, uma vez que os prazos para prestação de contas se encerraram respectivamente em 28/2/2011 (PDDE/PDE-ESCOLA/2010) e 30/4/2013 (PNAE/2011) , e as omissões nas prestações de contas restaram caracterizadas respectivamente em 1/3/2011 e 1/5/2013, e o ato de ordenação da citação e da audiência ocorreu em 15/8/2018 e 25/8/2020 (peças 13 e 48) .
13.1	Deve-se ressaltar que, de acordo com a jurisprudência do TCU, no caso de omissão no dever de prestar contas, a contagem do prazo de prescrição da pretensão punitiva do TCU se inicia imediatamente após o fim do prazo que o gestor tinha para apresentar a documentação comprobatória dos recursos administrados. (Acórdão 302/2019-TCU-Segunda Câmara, Ministro Relator Aroldo Cedraz e Acórdão 8599/2018-TCU-Primeira Câmara, Ministro Relator Vital do Rêgo) .
Da Caracterização da Revelia:
14.	Por oportuno, salienta-se que, nos processos do TCU, a revelia não leva à presunção de que seriam verdadeiras todas as imputações levantadas contra os responsáveis, diferentemente do que ocorre no processo civil, em que a revelia do réu opera a presunção da verdade dos fatos narrados pelo autor. Dessa forma, a avaliação da responsabilidade do agente não pode prescindir da prova existente no processo ou para ele carreada.
15.	Ao não apresentarem suas defesas, os responsáveis deixaram de produzir prova da regular aplicação dos recursos sob suas responsabilidades, em afronta às normas que impõem aos gestores de recursos públicos a obrigação legal de, sempre que demandados pelos órgãos de controle, apresentar os documentos que demonstrem a correta utilização das verbas públicas, a exemplo do contido no art. 93, do DecretoLei 200/1967: 'Quem quer que utilize dinheiros públicos terá de justificar seu bom e regular emprego na conformidade das leis, regulamentos e normas emanadas das autoridades administrativas competentes.'
16.	Mesmo as alegações de defesa e as razões de justificativa não sendo apresentadas, considerando o princípio da verdade real que rege esta Corte, procurou-se buscar, em manifestações dos responsáveis na fase interna desta TCE, se havia algum argumento que pudesse ser aproveitado a seu favor.
17.	No entanto, os responsáveis não se manifestaram na fase interna, conforme consignado no relatório do tomador de contas (peça 2, p. 67) , não havendo, assim, nenhum argumento que possa vir a ser analisado e posteriormente servir para afastar as irregularidades apontadas.
18.	Em se tratando de processo em que as partes interessadas não se manifestaram acerca das irregularidades imputadas, não há elementos para que se possa efetivamente aferir e reconhecer a ocorrência de boa-fé na conduta dos responsáveis, podendo este Tribunal, desde logo, proferir o julgamento de mérito pela irregularidade das suas contas, conforme os termos dos §§ 2º e 6º do art. 202 do Regimento Interno do TCU (Acórdão 2064/2011-TCU-Primeira Câmara, Relator Ministro Ubiratan Aguiar; Acórdão 6182/2011-TCU-Primeira Câmara, Relator Ministro Weber de Oliveira; Acórdão 4072/2010-TCU-Primeira Câmara, Relator Ministro Valmir Campelo; Acórdão 1189/2009-TCU-Primeira Câmara, Relator Ministro Marcos Bemquerer; e Acórdão 731/2008-TCU-Plenário, Relator Ministro Aroldo Cedraz) .
19.	Dessa forma, os responsáveis Asclepíades Costa de Souza e Marlene Gonçalves Cardoso devem ser considerados revéis, para todos os efeitos, dando-se prosseguimento ao processo, nos termos do art. 12, § 3º, da Lei 8.443/19921992 c/c o art. 202, § 8º, do RI/TCU, devendo esta Corte julgar as suas contas irregulares, condenando apenas o primeiro a ressarcir os débitos apurados neste processo, e aplicando multas a ambos.
20.	Em consulta aos sistemas corporativos do instaurador (por exemplo: SICONV, SIGPC etc.) , verifica-se que os responsáveis também não apresentaram novos documentos junto ao instaurador e continua inadimplente (peça 59) .
Outros Aspectos Processuais Importantes:
21.	Por seu turno, salienta-se que está clara a competência deste Tribunal para julgar este processo, pois se trata de recursos federais repassados pelo FNDE à conta do PDDE/PDE-ESCOLA/2010 e do PNAE/2011 sob a responsabilidade do Sr. Asclepíades Costa de Souza, no que tange à execução de ambos os programas e no que se refere à omissão na prestação de contas apenas do PDDE/PDE-ESCOLA/2010, e da Sra. Marlene Gonçalves Cardoso, no que concerne à omissão na prestação de contas apenas do PNAE/2011. Outrossim, não restou caracterizada nenhuma nulidade processual oriunda da inobservância de formalidades que acarretassem prejuízo processual aos responsáveis ou ao interesse público (art. 171 do RI/TCU) . Também foram atendidos os pressupostos de constituição e desenvolvimento válido e regular desta tomada de contas especial (art. 71, inciso II, da Constituição Federal, art. 8°, caput, da Lei 8.443/1992, art. 84 do Decreto-Lei 200/1967 e art. 5°, caput, parágrafo único e incisos I a IV, da IN/TCU 71/2012, modificada pela IN/TCU 76/2016) .
22.	Por outro lado, verifica-se que não houve o transcurso de mais de dez anos desde os fatos geradores da dívida sem que tenha havido a notificação do responsável pela autoridade administrativa federal competente (art. 6º, inciso II, c/c art. 19, da IN/TCU 71/2012, modificada pela IN/TCU 76/2016) , uma vez que os recursos foram transferidos nos exercícios de 2009 e 2011 (peça 2, p. 62-63) , a omissão na prestação de contas se concretizou em 28/2/2011 e 30/4/2013 (peça 2, p. 62) , e os responsáveis foram notificados sobre as irregularidades pela autoridade administrativa competente em 2011, 2013 e 2016, por meio dos ofícios constantes da peça 2 (p. 27, 28 e 54) e no Edital de Notificação N° 23, de 13/4/2017, publicado no DOU Nº 73, de 17/04/2017 (peça 2, p. 29) , além dos Avisos de Recebimento constantes da peça 2 (p. 30, 32 e 33) .
23.	Também se verifica que o valor original do débito apurado é igual a R$ 451.500,00, sendo R$ 54.000,00 correspondentes ao PDDE/PDE-ESCOLA/2010 e R$ 397.500,00 referentes ao PNAE/2011 (peça 2, p. 3-7) , superior, portanto, a R$ 100.000,00, na forma estabelecida conforme os arts. 6º, inciso I, e 19, da IN/TCU 71/2012, modificada pela IN/TCU 76/2016.
24.	A propósito, registra-se que, em atendimento ao item 9.4, do Acórdão 1772/2017-TCU-Plenário (Relator Ministro-Substituto Augusto Sherman Cavalcanti) , foi efetuada pesquisa no sistema processual do TCU, e não foram encontradas tomadas de contas especiais em tramitação com débitos imputáveis aos responsáveis com valores inferiores ao fixado no art. 6º, inciso I, da Instrução Normativa TCU 71/2012, a fim de que seja observado o disposto no art. 6º, § 1º, da mesma norma.
25.	Por oportuno, cabe ressaltar que houve a devida formulação da imputação das irregularidades aos responsáveis, como também a descrição das mesmas nos expedientes de citação e audiência, com base na individualização das suas condutas omissivas, como já foi detalhado no item 5 desta instrução.
26.	Ressalta-se que foi viabilizado o exercício do contraditório em sua dimensão substancial, pois foram realizadas a citação e as audiências, conforme demonstrado no item 4 desta instrução, atendendo ao art. 5º, inciso LV, da Constituição Federal c/c o art. 12, incisos I e II da Lei 8.443/1992.
CONCLUSÃO
27.	Como se verificou na seção 'EXAME TÉCNICO' anterior, restou evidenciada a competência do TCU para julgar o presente processo, pois se trata de recursos federais que foram repassados pelo FNDE à conta do PDDE/PDE-ESCOLA/2010 e do PNAE/2011 sob a responsabilidade do Sr. Asclepíades Costa de Souza, no que tange à execução de ambos os programas e no que se refere à omissão na prestação de contas apenas do PDDE/PDE-ESCOLA/2010, e da Sra. Marlene Gonçalves Cardoso, no que concerne à omissão na prestação de contas apenas do PNAE/2011, tendo restado adequadamente caracterizada a responsabilidade de ambos os responsáveis, conforme detalhado no item 5 desta instrução.
28.	Além disso, restaram demonstrados: (i) a viabilidade do exercício do contraditório em sua dimensão substancial e a regularidade na abertura do contraditório e o exercício da ampla defesa (art. 5º, inciso LV, da Constituição Federal c/c o art. 12, incisos I e II da Lei 8.443/1992) ; (ii) a suficiência dos elementos probatórios indispensáveis à formação do juízo quanto à ocorrência do dano ao erário ocasionado por atos ilícitos e a vinculação destes com as condutas do responsável arrolado no polo passivo deste processo (art. 5º, caput, parágrafo único e incisos I, II e IV, da IN TCU 71/2012) ; e (iii) a ausência de nulidades processuais oriundas da inobservância de formalidades que acarretem prejuízo processual ao responsável ou ao interesse público (art. 171 do RI/TCU) . Portanto, estão presentes todos os pressupostos necessários para a formação do juízo de mérito das presentes contas.
29.	Por sua vez, restou claramente comprovado o dano ao erário ocasionado em virtude das irregularidades enumeradas no item 5 desta instrução, em relação ao PDDE/PDE-ESCOLA/2010 e ao PNAE/2011, imputáveis apenas ao Sr. Asclepíades Costa de Souza.
30.	Por oportuno, deve-se mencionar que, como restou efetivamente configurada a revelia dos responsáveis Asclepíades Costa de Souza e Marlene Gonçalves Cardoso, para todos os efeitos, será dado prosseguimento a este processo, nos termos dispostos no art. 12, § 3º, da Lei 8.443/1992 c/c o art. 202, § 8º, do RI/TCU. Nesse sentido, como constam dos autos elementos probatórios que caracterizam a responsabilidade do Sr. Asclepíades Costa de Souza, por concorrer para a consumação do dano ao erário em relação ao PDDE/PDE-ESCOLA/2010 e ao PNAE/2011, assim como no que se refere à omissão na prestação de contas apenas do PDDE/PDE-ESCOLA/2010, e também a responsabilização da Sra. Marlene Gonçalves Cardoso, no que concerne à omissão na prestação de contas apenas do PNAE/2011, em função dos atos irregulares descritos no item 5 desta instrução, não há como afastar as irregularidades que foram atribuídas a ambos os responsáveis nem os débitos imputados apenas ao Sr. Asclepíades Costa de Souza, mantendo-se as responsabilidades de ambos neste processo.
31.	Por oportuno, restou caracterizada a não comprovação da boa e regular aplicação dos recursos objeto deste processo, em função da omissão na prestação de contas, sendo pacífica a jurisprudência deste Tribunal no sentido de que compete ao gestor o ônus de provar a aplicação regular dos recursos que lhe foram confiados (vide Acórdão 974/2018-TCU-Plenário, Relator Ministro Bruno Dantas, 511/2018-Plenário, Relator Ministro Aroldo Cedraz, 3875/2018-Primeira Câmara, Relator Ministro Vital do Rêgo, 1983/2018-Primeira Câmara, Relator Ministro Bruno Dantas, 1294/2018-Primeira Câmara, Relator Ministro Bruno Dantas, 3200/2018-Segunda Câmara, Relator Ministro Aroldo Cedraz, 2512/2018-Segunda Câmara, Relator Ministro Aroldo Cedraz, 2384/2018-Segunda Câmara, Relator Ministro José Múcio Monteiro, 2014/2018-Segunda Câmara, Relator Ministro Aroldo Cedraz, e 901/2018-Segunda Câmara, Relator Ministro José Múcio Monteiro, entre outros) .
32.	Cumpre observar, ainda, que as condutas dos responsáveis, consistentes nas irregularidades 'não comprovação da boa e regular aplicação dos recursos federais repassados em face da omissão no dever de prestar contas' e 'omissão no dever de prestar de contas', configuram violações não só às regras legais, mas também aos princípios basilares da administração pública, eis que, em última análise, ocorre o comprometimento da necessária satisfação à sociedade sobre o efetivo emprego dos recursos públicos postos à disposição da municipalidade, por força dos instrumentos de repasse em questão.
33.	Nesses casos, em que fica evidente a falta de transparência e lisura, a revelar grave inobservância de dever de cuidado no trato com a coisa pública, isto é, ato praticado com culpa grave, pois, na espécie, a conduta do responsável se distancia daquela que seria esperada de um administrador público minimante diligente, num claro exemplo de erro grosseiro a que alude o art. 28 do Decreto-lei 4.657/1942 (Lei de Introdução às Normas do Direito Brasileiro) , incluído pela Lei 13.655/2018 (Acórdão 1689/2019-TCU-Plenário, Relator: Ministro AUGUSTO NARDES; Acórdão 2924/2018-TCU-Plenário, Relator: Ministro JOSÉ MUCIO MONTEIRO; Acórdão 2391/2018-TCU-Plenário, Relator: Ministro BENJAMIN ZYMLER) .
34.	Por oportuno, o débito que será imputado ao responsável deve ser atualizado desde as datas dos créditos dos recursos nas contas correntes específicas (peças 39, 40, 41 e 42) , e não desde as datas das ordens bancárias (peça 2, p. 3-7) . No entanto, isso gerará um valor atualizado final menor e, portanto, não implica em nenhum prejuízo ou gravame para o responsável, como demonstra a tabela a seguir:
	Datas dos créditos nas contas bancárias
	Valores Original (R$) 
	Programa

	5/1/2010
	54.000,00
	PDDE/PDE-ESCOLA/2010

	6/7/2011
	198.750,00
	PNAE/2011

	2/8/2011
	20.268,00
	
	18/8/2011
	19.482,00
	
	5/9/2011
	39.750,00
	
	4/10/2011
	39.750,00
	
	3/11/2011
	39.750,00
	
	2/12/2011
	39.750,00
	
PROPOSTA DE ENCAMINHAMENTO
35.	Em face de todo o exposto, submetem-se os autos à consideração superior, propondo:
	a) Considerar revéis os responsáveis Asclepíades Costa de Souza e Marlene Gonçalves Cardoso, para todos os efeitos, dando-se prosseguimento a este processo, nos termos dispostos no art. 12, § 3º, da Lei 8.443/1992 c/c o art. 202, § 8º, do RI/TCU;
	b) Em face da impossibilidade de reconhecer a boa-fé dos responsáveis Asclepíades Costa de Souza e Marlene Gonçalves Cardoso (com espeque art. 202, § 6º, do RI/TCU) :
	b.1) Julgar irregulares, desde logo, as contas do Sr. Asclepíades Costa de Souza (CPF XXX.073.012-XX) , ex-Prefeito Municipal (Gestão 2009 a 2012) , com fulcro nos arts. 1º, inciso I, 16, inciso III, alíneas 'a' e 'c', 19, caput, e 23, inciso III, da Lei 8.443/1992 c/c com os arts. 1º, inciso I, 209, incisos I e III, 210 e 214, inciso III, do RI/TCU;
	b.2) Julgar irregulares, desde logo, as contas da Sra. Marlene Gonçalves Cardoso (CPF XXX.679.792-XX) , ex-Prefeita Municipal (Gestão 2013 a 2016) , com fulcro nos arts. 1º, inciso I, 16, inciso III, alíneas 'a', 19, caput, e 23, inciso III, da Lei 8.443/1992 c/c com os arts. 1º, inciso I, 209, incisos I e III, 210 e 214, inciso III, do RI/TCU;
	c) Condenar o responsável Asclepíades Costa de Souza ao pagamento dos débitos a seguir especificados, atualizados monetariamente e acrescidos dos juros de mora, calculados a partir das datas discriminadas até a data da efetiva quitação do débito, fixando-lhe o prazo de quinze dias, para que comprove, perante o Tribunal, o recolhimento das referidas quantias aos cofres do Fundo Nacional de Desenvolvimento da Educação, nos termos do art. 23, inciso III, alínea 'a', da citada lei, c/c o art. 214, inciso III, alínea 'a', do Regimento Interno do TCU:
	Datas dos créditos nas contas bancárias
	Valores Original (R$) 
	Programa

	5/1/2010
	54.000,00
	PDDE/PDE-ESCOLA/2010

	6/7/2011
	198.750,00
	PNAE/2011

	2/8/2011
	20.268,00
	
	18/8/2011
	19.482,00
	
	5/9/2011
	39.750,00
	
	4/10/2011
	39.750,00
	
	3/11/2011
	39.750,00
	
	2/12/2011
	39.750,00
	
	d) Aplicar ao responsável Asclepíades Costa de Souza a multa prevista no artigo 57 da Lei 8.443/1992, na dosimetria a ser definida pelo Exmo. Relator deste feito, fixando-lhe o prazo de 15 (quinze) dias, a contar da notificação, para que comprove, perante o Tribunal (artigo 214, inciso III, alínea 'a', do Regimento Interno) , o recolhimento da dívida ao Tesouro Nacional, atualizada monetariamente desde a data em que for proferido o Acórdão condenatório até a do efetivo recolhimento, se for paga após o vencimento, na forma da legislação em vigor;
	e) Aplicar à responsável Marlene Gonçalves Cardoso a multa prevista no artigo 58, inciso I, da Lei 8.443/1992, na dosimetria a ser definida pelo Exmo. Relator deste feito, fixando-lhe o prazo de 15 (quinze) dias, a contar da notificação, para que comprove, perante o Tribunal (artigo 214, inciso III, alínea 'a', do Regimento Interno) , o recolhimento da dívida ao Tesouro Nacional, atualizada monetariamente desde a data em que for proferido o Acórdão condenatório até a do efetivo recolhimento, se for paga após o vencimento, na forma da legislação em vigor;
	f) Autorizar, desde logo, a cobrança judicial das dívidas, com fundamento no art. 28, inciso II, da Lei 8.443/1992, caso não atendida a notificação;
	g) Autorizar, antecipadamente, caso requerido, o pagamento das dívidas decorrentes em até 36 (trinta e seis) parcelas mensais e consecutivas, nos termos do art. 26 da Lei 8.443/1992, c/c o art. 217 do Regimento Interno do TCU, fixando-se o vencimento da primeira parcela em 15 (quinze) dias, a contar do recebimento das notificações, e o das demais a cada 30 (trinta) dias, devendo incidir sobre cada uma os encargos devidos, na forma prevista na legislação em vigor, alertando para o fato de que a falta de comprovação do recolhimento de qualquer parcela importará o vencimento antecipado do saldo devedor, nos termos do art. 217, § 2º, do Regimento Interno do TCU (providência que tem sido adotada seguidamente pela Corte, em homenagem à racionalidade processual, conforme se observa, a título de exemplo, nos Acórdãos 2.266/2018, 600/2017, 2.059/2016 e 1.000/2015 do Plenário) ;
	h) Encaminhar cópia do Acordão que vier a ser prolatado por este Tribunal, acompanhado do Relatório e do Voto que o fundamentarem:
	h.1) Ao Sr. Asclepíades Costa de Souza;
	h.1) À Sra. Marlene Gonçalves Cardoso;
	h.2) Ao FNDE; e
	h.3) Ao Procurador-Chefe da Procuradoria da República no Amazonas, nos termos do § 3º do art. 16 da Lei 8.443/1992 c/c o § 7º do art. 209 do Regimento Interno do TCU, para adoção das medidas cabíveis, informando que a presente deliberação, acompanhada do Relatório e do Voto que a fundamenta, está disponível para a consulta no endereço www.tcu.gov.br/acordaos, além de esclarecer que, caso requerido, o TCU poderá fornecer sem custos as correspondentes cópias impressas."
2.	O MP/TCU, representado pelo procurador Rodrigo Medeiros de Lima, manifestou-se de acordo com a proposta da unidade instrutiva[footnoteRef:2]. [2:  Peça 63.] 
É o relatório.

Ricardo Mendes Lasmar (OAB/AM 5.933), representando Marlene Gonçalves Cardoso.

Procurador Rodrigo Medeiros de Lima.

TOMADA DE CONTAS ESPECIAL. PLANO DE DESENVOLVIMENTO DA ESCOLA. PROGRAMA DINHEIRO DIRETO NA ESCOLA. EXERCÍCIO DE 2010. PROGRAMA NACIONAL DE ALIMENTAÇÃO ESCOLAR. EXERCÍCIO DE 2011. OMISSÃO NO DEVER DE PRESTAR CONTAS. CITAÇÃO E AUDIÊNCIA DO PREFEITO GESTOR DOS RECURSOS. AUDIÊNCIA DA PREFEITA SUCESSORA. REVELIA. PRESCRIÇÃO DAS PRETENSÕES PUNITIVA E RESSARCITÓRIA. COMUNICAÇÕES.

TOMADA DE CONTAS ESPECIAL (TCE)

Secretaria de Controle Externo de Tomada de Contas Especial (SecexTCE).

Examina-se tomada de contas especial instaurada pelo Fundo Nacional de Desenvolvimento Econômico (FNDE) em desfavor de Asclepíades Costa de Souza (prefeito municipal na gestão 2009/2012) e de Marlene Gonçalves Cardoso (prefeita municipal na gestão de 2013/2016) , decorrente da omissão no dever de prestar contas da aplicação dos recursos transferidos ao município de Jutaí/AM no âmbito do Programa Dinheiro Direto na Escola (PDDE) e do Programa Nacional de Alimentação Escolar (PNAE) , exercícios 2010 e 2011, respectivamente.
Para a execução do PDDE-2010, foi transferido ao município o valor de R$ 54.000,00, em 31/12/2009. Quanto ao PNAE-2011, foram transferidos os valores constantes da tabela a seguir, no total de R$ 397.500,00: 
	Datas das ordens bancárias
	Valor original (R$) 

	31/12/2009
	54.000,00

	4/7/2011
	198.750,00

	16/8/2011
	39.750,00

	1º/9/2011
	39.750,00

	30/9/2011
	39.750,00

	31/10/2011
	39.750,00

	30/11/2011
	39.750,00

Os prazos para apresentação das prestações de contas do PDDE-2010 e do PNAE-2011 venceram em 28/2/2011 e 30/4/2013, respectivamente, sem que tenham sido apresentadas. Diante desse fato, o FNDE instaurou a presente tomada de contas especial e, ao final, concluiu pela existência de prejuízo equivalente ao montante repassado, imputando a responsabilidade ao gestor dos recursos, Sr. Asclepíades Costa da Silva (PDDE-2010 e PNAE-2011) , e corresponsabilidade à Sra. Marlene Gonçalves Cardoso, prefeita sucessora (PNAE-2011) . 
Instados a se manifestarem na fase interna do processo, os responsáveis permaneceram inertes[footnoteRef:2]. [2:  Peça 2, p.67] 
No âmbito deste Tribunal, a Secretaria de Controle Externo de Tomada de Contas Especial (SecexTCE) concluiu pela necessidade de citação e audiência do Sr. Asclepíades Costa da Silva, bem como de audiência da Sra. Marlene Gonçalves Cardoso.
Foram realizadas a citação e a audiência do Sr. Asclepíades Costada Silva, conforme AR de 22/1/2019[footnoteRef:3]. A Sra. Marlene Gonçalves Cardoso tomou ciência do ofício de audiência tão somente em 6/3/2021[footnoteRef:4].Ambos permaneceram silentes. [3:  Peças 14 e 16.]  [4:  Peças 54 e 27.] 
A unidade instrutiva propõe que os responsáveis sejam considerados revéis e, diante da ausência de elementos que comprovem a boa e regular aplicação dos recursos, que suas contas sejam julgadas irregulares, condenando, individualmente, o prefeito gestor dos recursos ao recolhimento do valor integral do débito e aplicando-lhes multa.
O MP/TCU anuiu à proposta[footnoteRef:5]. [5:  Peça 63.] 
II
Insta analisar inicialmente se o caso em tela foi alcançado pela prescrição, tendo em vista a aprovação, na sessão plenária extraordinária de 11/10/2022, da Resolução TCU 344/2022.
De acordo com o art. 4º, I, da Resolução TCU 344/2022, o prazo prescricional será contado da data em que as contas deveriam ter sido prestadas, no caso de omissão. No que diz respeito ao PDDE-2010, o prazo para apresentação da prestação de contas venceu em 28/2/2011; para o PNAE-2011, o prazo expirou em 30/4/2013.
Nos termos do art. 5º da Resolução TCU 344/2022, o prazo prescricional é interrompido "por qualquer ato inequívoco de apuração do fato". No caso em exame, ocorreram os seguintes atos interruptivos, no que diz respeito a cada um dos programas:
	Programa Dinheiro Direto na Escola - exercício 2010:
- 19/7/2011 - notificação de Asclepíades Costa de Souza pelo FNDE quanto à apresentação das contas do PDDE-2010[footnoteRef:6]; [6:  Peça 2, 67.] 
- 4/5/2016 - notificação de Marlene Gonçalves Cardoso pelo FNDE referente à apresentação das contas do PDDE-2010[footnoteRef:7]; [7:  Peça 2, p. 54.] 
- 7/7/2017 - autorização para instauração da tomada de contas especial pelo FNDE[footnoteRef:8]; [8:  Peça 2, p. 59 e 60.] 
- 20/7/2017 - relatório de TCE 349/2017 - DIREC/COTCE/CGCAP/DIFIN-FNDE/MEC[footnoteRef:9]; [9:  Peça 2, p. 68.] 
- 23/7/2018 - data de autuação do processo de tomada de contas especial pela SecexTCE;
- 22/1/2019 - citação e audiência do responsável Asclepíades Costa de Souza, conforme comprovado por assinatura do AR[footnoteRef:10]; [10:  Peças 14 e 16. ] 
- 25/2/2022 - instrução com proposta de mérito[footnoteRef:11]; [11:  Peça 62.] 
- 28/4/2022 - parecer do MP/TCU[footnoteRef:12]. [12:  Peça 63.] 
	Programa Nacional de Alimentação Escolar - exercício 2011:
- 15/8/2013 - notificação de Marlene Gonçalves Cardoso pelo FNDE quanto à apresentação das contas do PNAE-2011[footnoteRef:13]; [13:  Peça 2, p. 67.] 
- 17/4/2017 - notificação, por edital, de Asclepíades Costa de Souza pelo FNDE quanto à apresentação das contas do PNAE-2011[footnoteRef:14]; [14:  Peça 2, p. 67.] 
- 7/7/2017 - autorização para instauração da tomada de contas especial pelo FNDE[footnoteRef:15]; [15:  Peça 2, p. 59 e 60.] 
- 20/7/2017 - relatório de TCE 349/2017 - DIREC/COTCE/CGCAP/DIFIN-FNDE/MEC[footnoteRef:16]; [16:  Peça 2, p. 68.] 
- 23/7/2018 - data de autuação do processo de tomada de contas especial pela SecexTCE;
- 6/3/2021 - audiência da responsável Marlene Gonçalves Cardoso, conforme comprovado por assinatura do AR[footnoteRef:17]; [17:  Peças 54 e 27.] 
- 25/2/2022 - instrução com proposta de mérito [footnoteRef:18]; [18:  Peça 62.] 
- 28/4/2022 - parecer do MP/TCU[footnoteRef:19]. [19:  Peça 63.] 
Conforme se verifica acima, operou-se a prescrição intercorrente das pretensões punitivas e ressarcitórias para ambos os responsáveis, nos termos do art. 8º da Resolução TCU 344/2022.
Relativamente ao Sr. Asclepíades Costa de Souza, o referido gestor foi notificado da pendência quanto à apresentação da prestação de contas do PDDE-2010 em 19/7/2011; a autorização para instauração da TCE ocorreu em 7/7/2017, mais de 6 anos depois.
No que concerne à Sra. Marlene Gonçalves Cardoso, observa-se que transcorreram quase quatro anos entre a notificação da responsável (15/8/2013) e a autorização para instauração de TCE (7/7/2017) . 
Impõe-se, portanto, o arquivamento do presente processo, em consonância com o disposto nos artigos 11 e 12 da Resolução 344/2022.
Diante do exposto, manifesto-me pela aprovação do acórdão que ora submeto à apreciação deste Colegiado.
TCU, Sala das Sessões, em 29 de novembro de 2022.
Weder de Oliveira
Relator